臺灣臺北地方法院民事判決　　　　　　93年度建簡上字第23號
上　訴　人　詠達工程有限公司
法定代理人　乙○○
訴訟代理人　錢裕國律師
被　上訴人　昶和營造股份有限公司
法定代理人　甲○○
訴訟代理人　丁○○
上列當事人間請求給付工程款事件，上訴人對於中華民國93年8
月2 日臺灣臺北地方法院93年度店建簡字第2 號第一審判決，提
起上訴，本院於民國93年12月24日言詞辯論終結，判決如下：
    主  文
原判決廢棄。
被上訴人應給付上訴人新台幣參拾貳萬玖仟陸佰柒拾陸元，及自
民國九十三年六月一日起至清償日止，按年息百分之五計算之利
息。
第一、二審訴訟費用由被上訴人負擔。
    事  實
甲、上訴人方面：
一、聲明：如主文所示。
二、陳述：除與原判決記載相同者，茲引用之外，補稱：
  (一)上訴人完成系爭工程後，曾開立三張金額計為新台幣（下同
    ）479,676 元之統一發票予被上訴人，被上訴人亦依該等發
    票簽發以上訴人為受款人之支票交付上訴人，若非系爭工程
    之承攬契約存在於兩造間，上訴人豈會開立發票予被上訴人
    ？被上訴人又豈會開立支票予上訴人？
  (二)業主國立板橋高級中學（下稱板橋高中）之工程係由被上訴
    人所承攬，於工地外設有告示牌，標明被上訴人為承攬人，
    且其上之工地負責人為林明武，依一般交易常情，足認林明
    武就工程事項有代理被上訴人處理事務之權限。被上訴人既
    指定林明武為工地現場負責人，依民法第一百六十九條規定
    ，自應對上訴人負授權人責任。
乙、被上訴人方面：
一、聲明：上訴駁回。
二、陳述：與原判決記載相同，茲引用之。
    理  由
一、本件上訴人起訴主張：被上訴人承攬板橋高中之建築工程，
    並將其中切割、止水等工程（下稱系爭工程）轉由上訴人承
    作，約定工程款479,676 元，上訴人已依約完工並開立以被
    上訴人為受貨人之統一發票向被上訴人請款，詎被上訴人僅
    給付150,000 元工程款，就其餘工程款則迄未給付。又縱認
    上訴人係與被上訴人工地現場負責人林明武訂定承攬契約，
    惟林明武既係被上訴人工地現場負責人，被上訴人亦應就其
    行為負授權人責任等情。爰依承攬契約之約定，求為命被上
    訴人給付工程尾款329,679 元及自支付命令送達之翌日起至
    清償日止，按年息百分之五計付利息之判決。
    被上訴人則以：伊與上訴人間並未成立承攬契約關係，上訴
    人係與由訴外人林明武經營之龍謄營造公司訂定承攬契約。
    系爭工程款應由龍謄營造公司或林明武給付上訴人，並非被
    上訴人，上訴人向伊請求給付工程款，為無理由云云，資為
    抗辯。
二、兩造不爭執之點：
  (一)被上訴人承攬板橋高中之建築工程，含結構、室內裝修等部
    分。
  (二)前揭工程之切割、止水等工程，係由上訴人所施作，總工程
    款為479,676 元，迄今上訴人僅領取150,000 元，餘
    329,676 元尚未領取。
  (三)上訴人係與訴外人林明武接洽而承攬系爭工程。
三、兩造之爭執點為：林明武是否為被上訴人之代理人或有表見
    代理之情形，以致被上訴人應負授權人責任？茲分述於次：
（一）按「由自己之行為表示以代理權授與他人，或知他人表示
      為其代理人而不為反對之表示者，對於第三人應負授權人
      之責任」民法第169 條前段定有明文。本件上訴人雖係與
      林明武接洽而承攬系爭工程，惟查林明武係被上訴人之工
      地現場負責人，業據證人丙○○（即板橋高中之總務主任
      ）在本院到場證述：「被上訴人是簽六、七樓的營造工程
      及一到五樓樑柱的一個防震工程．．．現場負責的工地主
      任是林明武，由他來聯絡廠商，他說他是被上訴人請的工
      地主任」、「（被上訴人有沒有承認林明武是他們派駐的
      工地主任？）有，因為現場的工地主任，被上訴人要將資
      料陳報到我們學校來」等語（見本院卷第67頁、第68 頁
      ）。在客觀上確有使人認係被上訴人之代理人之事實。
（二）次查上訴人於完成系爭工程後，曾開立金額236,328 元（
      發票號碼XW00000000號）、220,500 元（發票號碼
      WW00000000號）、22,848元之統一發票3 張予被上訴人，
      被上訴人亦依上開統一發票簽發以上訴人為受款人之支票
      交付上訴人，有統一發票3 張、支票2 張附卷可參（見本
      院卷第29頁至第32頁）。足見兩造亦均有認識彼此為承攬
      契約之當事人。
（三）再查被上訴人向板橋高中承攬該校「新智樓六、七樓增建
      工程」，並向板橋高中承報其現場工地負責人為林明武，
      且在其92年8 月20日昶字第920820號函明確表示係「承包
      商工地負責人授權」，此有板橋高中93年11月30日板中總
      字第0930002493號函附被上訴人陳報林明武之資料可稽（
      見本院卷第76頁至第78頁），故確以其自己之行為明確表
      示由林明武為現場工地之負責人，代理所有工地工程事項
      。
（四）被上訴人既有以自己之行為表示以代理權授與他人，復知
      悉林明武有表示代理被上訴人轉包系爭工程予上訴人，惟
      並未為反對之表示，則被上訴人對於林明武以工地現場負
      責人身份請上訴人至系爭工地施作之切割、止水等工程，
      自應負表見代理之授權人責任。此種情形與一般工程業界
      ，大包商承攬工程後再分包予中間包商，由中間包商分包
      予各小包商，在大包商與中間包商間毫無授權行為者，顯
      然有所不同，自不能類比。故被上訴人抗辯其分包予訴外
      人龍謄營造公司，由龍謄營造公司之負責人林明武找上訴
      人施作工程，與被上訴人無關云云，即無可取。
四、綜上所述，被上訴人既應負表見代理之授權人責任，則上訴
    人依承攬契約之約定，請求被上訴人給付工程款329,676 元
    ，及自支付命令送達之翌日起（即93年6 月1 日）至清償日
    止，按年息5%計算之利息，洵屬有據，應予准許。從而，原
    審所為上訴人敗訴之判決，尚有未洽。上訴意旨指摘原判決
    不當，求予廢棄改判，為有理由。
五、據上論結，本件上訴為有理由，依民事訴訟法第436 條之1
    第3 項、第450 條、第78條，判決如主文。
中　　華　　民　　國　　94　　年　　1 　　月　　7 　　日
                      民事第一庭審判長法　官　謝碧莉
                 　　　　　　　　　　 法　官  王貞秀
                 　　　　　　　　　 　法　官  呂淑玲
右為正本係照原本作成。
本判決不得上訴。
中    華    民    國    94    年    1     月    7     日
                                      書記官  方美雲
